---
title: "Pertemuan 3 - Model Distributed Lag, Koyck, dan ARDL"
author: "Abdul Rossyid Pratama"
date: "`r Sys.Date()`"
output:
  html_document:
    toc: true
    toc_float: true
    theme: flatly
    number_sections: true
---

```{r setup, include=FALSE}
knitr::opts_chunk$set(echo = TRUE, message = FALSE, warning = FALSE)
```

# Pendahuluan

Dokumen ini membahas pemodelan **distributed lag** untuk data pangsa pasar (*market share*) pasta gigi terhadap harga (*price*) selama 20 periode. Beberapa model yang dibandingkan adalah:

- **Model Koyck** — model distributed lag dengan bobot lag menurun secara geometrik
- **Model DLM (Distributed Lag Model)** — dengan orde lag tetap, baik ditentukan manual maupun otomatis
- **Model ARDL (Autoregressive Distributed Lag)** — menggabungkan lag dari variabel dependen dan independen

Di akhir dokumen juga ditunjukkan contoh penerapan DLM dan ARDL berganda (lebih dari satu variabel independen) menggunakan data bawaan `M1Germany`.

```{r library}
library(dLagM)
library(dynlm)
library(MLmetrics)
library(lmtest)
library(car)
```

# Data

Data yang digunakan adalah pangsa pasar pasta gigi terhadap harga.

```{r import-data}
data <- rio::import("C:/Users/HYPE AMD/Downloads/latihan1_pangsa_pasar.csv")
str(data)
```

Data dibagi menjadi data latih (train, 15 periode pertama) dan data uji (test, 5 periode terakhir), lalu diubah ke format *time series*.

```{r split-data}
#SPLIT DATA
train<-data[1:15,]
test<-data[16:20,]

#data time series
train.ts<-ts(train)
test.ts<-ts(test)
data.ts<-ts(data)
```

# Model Koyck

Model Koyck mengasumsikan pengaruh variabel independen terhadap dependen menurun secara geometrik seiring bertambahnya lag, sehingga cukup diwakili oleh satu lag dari variabel dependen.

```{r model-koyck}
model.koyck <- koyckDlm(x = as.numeric(train$Price), y = as.numeric(train$Market_share))
summary(model.koyck)

AIC(model.koyck)
BIC(model.koyck)
```

## Peramalan dan Akurasi Model Koyck

```{r fore-koyck}
fore.koyck <- forecast(model = model.koyck, x = as.numeric(test$Price), h = 5)
fore.koyck

mape.koyck <- MAPE(fore.koyck$forecasts, test$Market_share)
mape.koyck #data test

#akurasi data training
GoF(model.koyck)
```

# Model DLM (Distributed Lag Model)

## DLM dengan Lag Manual (q = 2)

Model DLM dengan orde lag yang ditentukan secara manual, yaitu q = 2.

```{r model-dlm}
model.dlm <- dlm(x = as.numeric(train$Price), y = as.numeric(train$Market_share), q = 2)
summary(model.dlm)
AIC(model.dlm)
BIC(model.dlm)
```

## Peramalan dan Akurasi DLM (q = 2)

```{r fore-dlm}
fore.dlm <- forecast(model = model.dlm, x = as.numeric(test$Price), h = 5)
fore.dlm

mape.dlm <- MAPE(fore.dlm$forecasts, test$Market_share)
mape.dlm

#akurasi data training
GoF(model.dlm)
```

## Penentuan Lag Optimum DLM

Untuk mendapatkan orde lag terbaik, dilakukan pencarian otomatis menggunakan kriteria AIC pada rentang lag 1 sampai 10.

```{r lag-optimum-dlm}
finiteDLMauto(formula = Market_share ~ Price,
              data = data.frame(train), q.min = 1, q.max = 10,
              model.type = "dlm", error.type = "AIC", trace = TRUE)
```

## DLM dengan Lag Optimum (q = 6)

Berdasarkan hasil pencarian di atas, lag optimum yang dipilih adalah q = 6.

```{r model-dlm2}
model.dlm2 <- dlm(x = as.numeric(train$Price), y = as.numeric(train$Market_share), q = 6)
summary(model.dlm2)
AIC(model.dlm2)
BIC(model.dlm2)
```

## Peramalan dan Akurasi DLM (q = 6)

```{r fore-dlm2}
fore.dlm2 <- forecast(model = model.dlm2, x = as.numeric(test$Price), h = 5)

#akurasi data test
mape.dlm2 <- MAPE(fore.dlm2$forecasts, test$Market_share)
mape.dlm2

#akurasi data training
GoF(model.dlm2)
```

# Model ARDL (Autoregressive Distributed Lag)

Model ARDL menggabungkan lag dari variabel independen (p) dan variabel dependen (q). Berikut dua cara pemanggilan `ardlDlm()` yang menghasilkan model setara: menggunakan argumen `x`/`y` langsung, dan menggunakan notasi `formula`.

```{r model-ardl}
model.ardl <- ardlDlm(x = as.numeric(train$Price), y = as.numeric(train$Market_share), p = 1, q = 1)
summary(model.ardl)
AIC(model.ardl)
BIC(model.ardl)

model.ardl <- ardlDlm(formula = Market_share ~ Price, 
                      data = train, p = 1, q = 1)
summary(model.ardl)
AIC(model.ardl)
BIC(model.ardl)
```

## Peramalan dan Akurasi ARDL

```{r fore-ardl}
fore.ardl <- forecast(model = model.ardl, x = as.numeric(test$Price), h = 5)
fore.ardl

mape.ardl <- MAPE(fore.ardl$forecasts, test$Market_share)
mape.ardl

#akurasi data training
GoF(model.ardl)
```

## Penentuan Lag Optimum ARDL

Pencarian kombinasi orde p (lag X) dan q (lag Y) terbaik dilakukan dengan `ardlBoundOrders()` berdasarkan kriteria AIC.

```{r lag-optimum-ardl}
model.ardl.opt <- ardlBoundOrders(data = data.frame(data), ic = "AIC", 
                                  formula = Market_share ~ Price)
model.ardl.opt
```

Kombinasi p dan q dengan AIC terkecil diekstrak sebagai berikut.

```{r p-q-optimum}
min_p=c()
for(i in 1:6){
  min_p[i]=min(model.ardl.opt$Stat.table[[i]])
}
q_opt=which(min_p==min(min_p, na.rm = TRUE))
p_opt=which(model.ardl.opt$Stat.table[[q_opt]] == 
              min(model.ardl.opt$Stat.table[[q_opt]], na.rm = TRUE))
data.frame("q_optimum" = q_opt, "p_optimum" = p_opt, 
           "AIC"=model.ardl.opt$min.Stat)
```

# Verifikasi dengan `dynlm()`

Model-model di atas dapat direplikasi menggunakan fungsi `dynlm()` sebagai pembanding, dengan notasi `L()` untuk menyatakan lag.

```{r dynlm-models}
#sama dengan model dlm q=1
cons_lm1 <- dynlm(Market_share ~ Price+L(Price), data = train.ts)

#sama dengan model ardl p=1 q=0
cons_lm2 <- dynlm(Market_share ~ Price+L(Market_share), data = train.ts)

#sama dengan ardl p=1 q=1
cons_lm3 <- dynlm(Market_share ~ Price+L(Price)+L(Market_share), data = train.ts)

#sama dengan dlm p=2
cons_lm4 <- dynlm(Market_share ~ Price+L(Price)+L(Price,2), data = train.ts)

summary(cons_lm1)
summary(cons_lm2)
summary(cons_lm3)
summary(cons_lm4)

deviance(cons_lm1)
deviance(cons_lm2)
deviance(cons_lm3)
deviance(cons_lm4)
```

## Uji Encompassing

Uji ini digunakan untuk membandingkan dua model bersarang (*non-nested*), untuk melihat apakah satu model dapat "mencakup" informasi dari model lainnya.

```{r encompassing-test}
#uji model
if(require("lmtest")) encomptest(cons_lm1, cons_lm2)
```

## Uji Asumsi Klasik

Beberapa uji asumsi dilakukan pada setiap model `dynlm` di atas: **Durbin-Watson** untuk autokorelasi, **Breusch-Pagan** untuk homoskedastisitas, dan **Shapiro-Wilk** untuk normalitas residual.

```{r asumsi-klasik}
#durbin watson
dwtest(cons_lm1)
dwtest(cons_lm2)
dwtest(cons_lm3)
dwtest(cons_lm4)

bptest(cons_lm1)
bptest(cons_lm2)
bptest(cons_lm3)
bptest(cons_lm4)

shapiro.test(residuals(cons_lm1))
shapiro.test(residuals(cons_lm2))
shapiro.test(residuals(cons_lm3))
shapiro.test(residuals(cons_lm4))
```

# Perbandingan Akurasi Model

Ringkasan nilai MAPE dari keempat model pada data uji, untuk melihat model mana yang paling akurat memprediksi pangsa pasar.

```{r tabel-akurasi}
akurasi <- matrix(c(mape.koyck, mape.dlm, mape.dlm2, mape.ardl))
row.names(akurasi)<- c("Koyck","DLM 1","DLM 2","Autoregressive")
colnames(akurasi) <- c("MAPE")
akurasi
```

## Visualisasi Perbandingan Hasil Peramalan

Grafik berikut membandingkan nilai aktual pangsa pasar pada data uji dengan hasil peramalan dari masing-masing model.

```{r plot-perbandingan, fig.width=7, fig.height=5}
par(mfrow=c(1,1))  # atur layout grafik tunggal

# plot data aktual
plot(test$Price, test$Market_share, type="b", col="black", ylim=c(0,10))

# tambahkan garis ramalan dari masing-masing model
points(test$Price, fore.koyck$forecasts, col="red");   lines(test$Price, fore.koyck$forecasts, col="red")
points(test$Price, fore.dlm$forecasts, col="blue");    lines(test$Price, fore.dlm$forecasts, col="blue")
points(test$Price, fore.dlm2$forecasts, col="orange"); lines(test$Price, fore.dlm2$forecasts, col="orange")
points(test$Price, fore.ardl$forecasts, col="green");  lines(test$Price, fore.ardl$forecasts, col="green")

# legenda model
legend("topleft",
       c("Aktual", "Koyck","DLM 1","DLM 2", "Autoregressive"),
       lty=1, col=c("black","red","blue","orange","green"), cex=0.8)
```

# Kesimpulan

Berdasarkan nilai MAPE pada data uji, model dengan nilai MAPE terkecil dianggap sebagai model dengan performa peramalan terbaik untuk data pangsa pasar terhadap harga ini. Hasil uji asumsi klasik (Durbin-Watson, Breusch-Pagan, dan Shapiro-Wilk) pada model `dynlm` pembanding juga perlu diperhatikan untuk memastikan model yang dipilih memenuhi asumsi regresi yang layak.
